臺灣臺北地方法院民事判決　九十一年度訴字第一○三一號
　　原　　　告　乙○○
　　被　　　告　甲○○
右當事人間請求清償債務事件，本院判決如左：
    主    文
被告應給付原告新台幣壹佰萬元，及自民國九十年十二月二十六日起至清償日止，按
年息百分之五計算之利息。
訴訟費用由被告負擔。
    事    實
甲、原告方面：
一、聲明：被告應給付原告新台幣（下同）一百萬元，及自支付命令送達之翌日起至
          清償日止，按年利率百分之五計算之利息。
二、陳述：
    （一）原告曾交付二百萬元以被告保管，做為雙方合作從事觀光旅遊事業時之用
          ，後因被告於收到原告二百萬元後，均未展開合作觀光旅遊之事務，原告
          因而終止與被告間之合作關係，經協議被告應返還二百萬元予原告，因此
          雙方於九十年七月十三日簽訂協議書，是契約已合法解除，依民法第二百
          五十九條第一項第一款「由他方所受領之給付物，應返還之。」第二款「
          由他方所受領之給付為金錢者，應附加自受領時起之利息償還之。」之規
          定，被告應返還受領之物，除被告已返還五十萬元外，仍欠原告一百五十
          萬元，經原告催討後，被告迄今只還五十萬元，仍欠原告一百萬元尚未返
          還，並附加自受領時起之利息。
    （二）對被告答辯之陳述：
        １、被告欠原告之債務確為二百萬，發票日為九十年七月十三日及同年七月
            三十一日每張面額二十五萬元共二張到期之支票（下稱系爭支票），是
            在立協議書之時返還，因此該二張支票合計為五十萬元，故扣除五十萬
            元後尚欠一百五十萬元，因此原告在收了被告兩張合計五十萬元之支票
            後，方在協議書上記載為尾款一百五十萬元。
        ２、又於九十年九月三十日被告給付原告發票日為九十年十月十九日及同年
            十月二十六日（票面金額各為二十五萬元）之支票共二張，其中前一張
            二十五萬兌現，後一張則未兌現，被告於九十年十一月初及同年月八、
            十六日陸續還款現金二十五萬元，原告共計收到五十萬元，被告合計已
            還一百萬元，故現尚積欠一百萬元。
        ３、六和旅行社之負責人為被告，其經營與原告無關，至被告前呈台灣台北
            地方法院檢察署函，告訴人為潘樹樊，被告為六和旅行社鄭又誌，而鄭
            又誌於九十年十月二十二日經臺灣臺北地方法院檢察署九十年度偵字第
            一九五八六號不起訴處分在案，故實與原告無關。
三、證據：提出協議書影本、華南商業銀行發票日為九十年十月二十六日支票及退票
          理由單影本、臺灣臺北地方法院檢察署九十年度偵字第一九五八六號不起
          訴處分書影本、聲請訊問證人白素蘋、蔡琇煌為證。
乙、被告方面：
一、聲明：駁回原告之訴。
二、陳述：
    （一）被告於九十年七月十三日曾與原告達成協議，終止雙方合作關係，被告並
          同意將前與原告合夥投資之六和旅行社，經被告審核後所餘資金返還原告
          ，且雙方合意由被告不定期以開立不定額之支票，或給付不定額之現金方
          式緩期清償原告投資之金額。被告自九十年七月十六日迄今已陸續給付原
          告一百萬元，原告之請求顯屬無理由。
    （二）系爭協議書上明訂：「甲、乙雙方協議，乙方（即原告）已於九十年六月
          三十日離開六和旅行社，遷往另外住址繼續營運，至於置在六和旅行社（
          甲○○戶內）尾款壹佰伍拾萬元整，經由會計部審核發票在經營任期內八
          十九年十月一日至九十年六月三十日止，審核無誤，彼此合意在三個月內
          償還乙方。」云云。可知訂約當時，依雙方合意，被告投資之餘款應僅剩
          一百五十萬元（且尚未經被告審核）被告自七月十三日起，即陸續返還原
          告共一百萬元，其中有三張支票包含系爭支票二張，支票金額部分共計七
          十五萬元，原告均有兌現，十一月初並親自支付現金十三萬元，十一月八
          日、十六日並分別匯入十萬元及二萬元，合計現金部分二十五萬元，總計
          已償還一百萬元。故退萬步言，被告亦僅餘五十萬元末清償。
    （三）原告於經營旅行社期間，有帳目不清之處，尚有涉及詐欺案件之嫌疑，而
          按上開協議約定，帳目審核無誤，被告始應償還乙方（原告）款項，為民
          法第九十九條第一項所定之停止條件，今帳目發生問題，條件尚未成就，
          則法律行為尚未發生效力，依法原告尚不得請求返還前開款項。
    （四）原告確有收受被告所抗辯之上開一百萬元，殆無疑義，是本件之爭點應在
          於被告所返還之上開一百萬元，是否其中部分乃在九十一年七月十三日立
          協議書「之前」返還，抑或均係在立協議書「之後」始返還，經查，參原
          告所兌現之支票三紙可知，其發票日分別為九十年七月十三日、七月三十
          一日及十月十九日，均在立協議書之後，另餘額二十五萬元現金之部分更
          係於九十年十一月間，在立協議書之後，故被告確係於立協議書後始開立
          上開系爭支票及返還上開金額。至於原告所稱被告於簽協議書時仍欠一百
          五十萬元，與事實不符，因上開三張支票於九十年七月十三日簽立協議書
          後，由被告一次簽立，故如原告所言應扣除的話，則餘款亦應剩一百二十
          五萬元才是，豈會是協議書所載之一百五十萬元，故實情應確如協議書所
          載及被告所稱，九十年七月十三日當時被告應給付原告是一百五十萬元，
          而後又已陸續還款一百萬元，最後僅剩五十萬元。
    （五）九十年十月二十六日之支票所以無法兌現，誠因被告原預計於該日再清償
          二十五萬元，於是乃再開立上開支票交予原告用以清償，後因週轉困難，
          乃向原告請求延期清償，勿將該支票兌現，另以現金清償，於是嗣被告乃
          分別在九十年十一月初及同年月八日、十六日陸續攤還上開票款二十五萬
          元（原告亦認有收該筆款項）然於被告清償上開九十年十月二十六日之票
          款後，原告竟以被告尚欠其款項為由，不僅拒絕返還上開支票，更將之兌
          現，於是被告無奈，只得撤銷付款委託，使其無法兌現，此即該支票之發
          票日明明為九十年十月二十六日，原告遲於同年十一月二十二日（此時已
          收被告之二十五萬元）始行兌現，另從退票理由單為「撤銷付款委託」可
          知。
    （六）原告雖提出不起訴處分書，欲證明被告所稱詐欺案件已偵查終結，惟其所
          提出之不起訴處分書之案號，乃臺灣臺北地方法院檢察署九十年度偵字第
          一九五八六號，而被告所提出之案號為九十年偵續字第二一號，可知此案
          件根本尚未終結，而係經再議後，上級發回續行偵查，故原告上開所言，
          自有誤會。
三、證據：提出華南商業銀行發票日九十年七月十三日、三十一日，十月十九日支票
          正、反面影本三張、臺灣臺北地方法院檢察署北檢茂劍九十一偵續二一字
          第○二七八七號函影本、被告戶籍謄本影本、旅行社從業人員異動報告表
          （六和旅行社）影本為證。
    理    由
一、本件原告起訴主張：原告曾交付二百萬元以被告保管，做為雙方合作從事觀光旅
    遊事業時之用，後因被告未展開合作觀光旅遊之事務，原告因而終止與被告合作
    之關係，經兩造協議，被告應返還二百萬元予原告，契約已經解除，故被告依民
    法第二百五十九條規定，返還所受領之物，被告除已返還五十萬元外，仍欠原告
    一百五十萬元，經原告催討後，被告迄今只返還五十萬元，尚欠原告一百萬元未
    清償，爰起訴請求清償，並附加自支付命令送達翌日即九十年十二月二十六日起
    至清償日止按百分之五計算之利息等語。被告則以：原告稱被告於簽協議書時仍
    欠其一百五十萬元，與事實不符，但被告已償還一百萬元部分予原告，另依原告
    提示由被告簽發兌現支票三紙可知，其發票日分別為九十年七月十三日、七月三
    十一日及十月十九日，均在九十年七月十三日簽立協議書同時或之後，而被告另
    以現金償還之二十五萬元部分，更在九十年十一月間後，故於九十年七月十三日
    簽立協議書時被告已給付原告一百五十萬元，縱如原告所請亦應僅剩五十萬元等
    語，資為抗辯。
二、本件原告於起訴狀主張其交付二百萬元予被告保管，以為雙方合作從事觀光旅遊
    之用，雙方之後終止合作關係，簽立協議書，合作契約已合法解除，爰依民法第
    二百五十九條第一項第一款、第二款契約解除後回復原狀法律關係規定，請求被
    告返還一百萬元及遲延利息，然原告於本院調查時卻謂「我是借被告錢，沒有合
    夥的意思，當初我是匯款給被告及從團費扣除錢給被告」（見九十一年三月十九
    日言詞辯論筆錄）等語，前後所述並不一致，對所交付金錢屬借貸關係之事實，
    原告未提出證據證明之，然被告不否認自原告處受有該筆金錢，辯稱：此乃原告
    與其合夥投資之用所致，並非是基於消費借貸，「如果是借貸，何必協議審查帳
    目」等語（見九十一年六月二十五日言詞辯論筆錄），故被告確從原告處收受款
    項，但此非屬借貸法律關係；而原告另稱係終止與被告合作關係請求返還金錢，
    但係以契約解除回復原狀規定請求返還，是究為解除契約後回復原狀，抑終止契
    約後之回復原狀，並不明確；惟原告另以兩造曾於九十年七月十三日達成協議，
    被告允諾返還款項，同日簽訂協議書，其內容：「立協議書人甲方：甲○○　乙
    方：乙○○　甲乙雙方協議，乙方已於九十年六月三十日離開六和旅行社，遷往
    另外住址繼續營運，至於置在六和旅行社（甲○○戶內）尾款壹佰伍拾萬元整，
    經由會計部審核發票在經營任期內八十九年十月一日至九十年六月三十日止，審
    核無誤，彼此合議在三個月內償還乙方。（備註：乙方要求如果甲乙儘量在八月
    十五日至八月三十日開始審核帳冊無誤後提搬還乙方在要求日期內分枇提早還乙
    方。甲方承諾。見證人白素蘋小姐。」等情，被告未否認協議書之形式真正，原
    告據此協議書請求被告返還金錢，復表示雙方合作關係終止，因之，探求原告請
    求之真意，應係以協議書上被告曾承諾返還款項之事實為基礎，故而本件之請求
    權基礎，應係雙方合意之協議書，非如原告於起訴狀所稱解除契約後回復原狀法
    律關係，合先敘明。
三、被告辯稱協議書簽訂後已還款一百萬元，僅餘五十萬元未還云云，並提出已兌現
    共計七十五萬元之三張支票正、反面影本，及九十年十一月初交付原告現金十三
    萬元與同年月八日、十六日分別匯入十萬元及二萬元，共計二十五萬元之現金，
    前後合計交付原告一百萬元；被告復辯稱該款項係在未經其審核後即先行交付原
    告一百萬元云云，因此，兩造簽訂協議書時，被告已交付之三紙支票，認應包含
    在尾款一百五十萬元之內，然原告主張被告應返還者為二百萬元，被告先返還五
    十萬元，故在協議書上寫明「尾款」一百五十萬元，經由被告還款三紙支票及現
    金合計一百萬元後，尚餘一百萬元未償等語，因此，兩造計算方式不同，方有此
    五十萬元之落差。
四、查前開協議書約定，被告承諾應返還「尾款」一百五十萬元，依其文義，被告對
    原告欠款應非僅一百五十萬元，否則協議書不至記載為「尾款」，原告並聲請傳
    訊證人白素蘋證明被告應返還二百萬元之事實，惟證人傳訊無著，被告既辯稱對
    原告之債務僅為一百五十萬元，而非二百萬元，此係有利於被告之事實，應由被
    告舉證證明兩造之債務總額係一百五十萬元；然被告僅以其交付原告之三張已兌
    現支票係在九十年七月十三日簽立協立協議書後，並由被告一次簽立之事實，而
    認兩造間之債務為一百五十萬元，其復辯稱若如原告所言應扣除償還，則餘款應
    為一百二十五萬元（即二百萬元減七十五萬元），豈為協議書上所載之一百五十
    萬元云云；但被告簽發之三紙支票，其發票日分別為九十年七月十三日、七月三
    十一日、十月十九日，原告稱該三紙支票非一次簽付，被告於九十年七月十三日
    交付九十年七月十三日、七月三十一日期、面額各二十五萬元之支票二紙，另於
    九十年九月三十日再簽發九十年十月十九日、十月二十六日期同面額之支票二紙
    ，且九十年十月二十六日期之支票因撤銷付款委託而退票，被告另以匯予原告現
    金代為清償，有原告提出之退票理由單及現金匯入單據影本可證，此符合被告所
    稱其於九十年七月十三日後陸續還款之陳情形，是上開四紙支票，應非被告一次
    簽發，既分二次簽發，顯然被告於協議書簽訂時曾對債務總額部分確認清楚。依
    常情，對立之雙方於達成意思一致，由一方允諾還款而簽立協議書時，均將所應
    還款之總額於協議書上記明清楚，本件雙方已書明尚餘「尾款」一百五十萬元，
    是被告對原告之債務非僅此數，應逾此金額；且被告於當日交付面額各二十五萬
    元之支票二紙，既為當日交付五十萬元支票，被告更應對此五十萬元應自一百五
    十萬元內扣除之事實，要求原告書明詳盡，亦即如債務僅為一百五十萬元，所交
    付之五十萬元支票，該「尾款」數額應為一百萬元，被告應要求原告寫明「尾款
    一百萬元」，然被告未為此要求，與常情不合，被告復未提出其他足資證明債務
    總額為一百五十萬元之證明，故而應以原告主張之債務總額二百萬元為據。被告
    已還款一百萬元，故尚剩餘一百萬元未清償。
五、被告另辯稱原告經營六和旅行社有詐欺被告之事實，並提出台灣台北地方法院檢
    察署函文影本為憑，然前開依檢察官偵查之事實為客戶對六和旅行社旅遊退費之
    告訴，涉嫌之被告復非本件原告，有原告提出之不起訴處分書影本可證，與本件
    原告請求被告依協議書返還債務，並無何關，且原告非六和旅行社負責人，有其
    提出之旅行業人員異動報告表影本可證，被告稱原告經營涉嫌詐欺，並無根據，
    此部分所辯，並不可採。
六、綜上所述，原告主張其對被告有二百萬元債務，原告僅返還一百萬元，尚餘一百
    萬元未還之事實，應為可取。被告抗辯伊僅欠原告一百五十萬元，已還款一百萬
    元，尚餘五十萬元未清償等情，並不足採。從而，原告基於兩造簽訂之協議書請
    求被告給付一百萬元，並自支付命令繕本送達翌日即九十年十二月二十六日起至
    清償日止，按年息百分之五計算之利息，為有理由，應予准許。
七、結論：本件原告之訴為有理由，依民事訴訟法第七十九條規定，判決如主文。
中　　　華　　　民　　　國　　九十一　　年　　　九　　　月　　　十七　　日
                                            民事第民三庭法      官　李維心
右為正本係照原本作成
如對本判決上訴，須於判決送達後廿日內向本院提出上訴狀
中　　　華　　　民　　　國　　九十一　　年　　　九　　　月　　　十七　　日
~B法院書記官　林梅珍
